臺灣高等法院民事判決
111年度上易字第566號
上  訴  人  謝素華  

訴訟代理人  陳朝旭  
被 上訴 人  盧泳杉  
上列當事人間請求返還不當得利事件，上訴人對於中華民國111
年3月31日臺灣桃園地方法院110年度訴字第593號第一審判決提
起上訴，本院於111年8月9日言詞辯論終結，判決如下：
    主      文
原判決關於：㈠命上訴人給付逾新臺幣壹拾肆萬伍仟參佰肆拾捌
元本息；㈡命上訴人自民國一一０年四月八日起逾返還如附表所示
土地之日止，按月給付被上訴人逾新臺幣貳仟肆佰參拾柒元部分
，及該部分假執行之宣告，暨訴訟費用（除確定部分外）之裁判
均廢棄。
上開廢棄部分，被上訴人在第一審之訴及假執行之聲請均駁回。
其餘上訴駁回。
第一審（除確定部分外）、第二審訴訟費用由被上訴人負擔五分
之二，餘由上訴人負擔。
    事實及理由
一、被上訴人起訴主張：如附表所示地號土地（下各稱地號，合
    稱系爭土地）原為訴外人即伊母蔡菊所有，於民國101年7月
    13日贈與移轉登記予伊。系爭土地上未辦保存登記之門牌號
    碼桃園市○○區○○街000巷00弄0○0號及同巷00號之房屋2棟（
    下合稱系爭房屋）之事實上處分權，原為訴外人即上訴人之
    父謝金池所有，嗣移轉由上訴人取得。惟系爭房屋占用系爭
    土地並無正當權源，伊得請求上訴人給付自99年9月1日起至
    110年2月28日止相當於租金之不當得利共計新臺幣（下同）
    176萬元，及自起訴狀繕本送達翌日起繼續占用系爭土地之
    租金等語。爰依民法第179條或第425條之1第1項規定，求為
    命上訴人給付伊176萬元本息，及自110年4月8日起按月給付
    2萬元之判決。並願供擔保請准宣告假執行。
二、上訴人則以：蔡菊曾對謝金池提起請求遷讓房屋之訴，經原
    法院80年度訴字第830號（下稱另案）判決認定系爭房屋係
    謝金池出資興建而為所有權人，駁回蔡菊之請求確定；蔡菊
    對謝金池提起侵占、妨害自由罪告訴，亦經臺灣桃園地方法
    院檢察署檢察官以80年度偵字第2868號不起訴處分書認定謝
    金池原始取得系爭房屋所有權（下稱偵案）。故伊以系爭房
    屋占用系爭土地屬有權占有，無不當得利可言，亦無民法第
    425條之1第1項規定適用。且被上訴人請求租金金額過高，
    應以申報地價年息3％計算租金為適當等語，資為抗辯。　
三、原審為被上訴人一部勝、敗訴之判決，即判決上訴人應給付
    被上訴人242,600元（即105年3月23日至110年2月28日期間
    ，以系爭土地申報價額年息10％計算之不當得利），及自110
    年4月8日起至清償日止，按年息5％計算之利息，暨自同日起
    按月給付被上訴人4,062元，並命供擔保，為准、免假執行
    之宣告，另駁回被上訴人其餘之訴。上訴人就其敗訴部分聲
    明不服，提起上訴（被上訴人未就其敗訴部分聲明不服，業
    已確定，非本院審理範圍，下不贅述），並上訴聲明：㈠原
    判決不利上訴人部分廢棄。㈡上開廢棄部分，被上訴人在第
    一審之訴及假執行之聲請均駁回。被上訴人答辯聲明：上訴
    駁回。　　
四、查被上訴人為系爭土地之所有權人，上訴人為系爭房屋之事
    實上處分權人，及系爭房屋坐落系爭土地上等事實，有系爭
    土地登記謄本、地籍圖謄本、系爭房屋房屋稅繳納證明書及
    桃園市政府地方稅務局110年4月15日桃稅房字第1100014843
    號函附房屋稅籍證明書、110年9月1日桃稅房字第110003126
    0號函附系爭房屋稅籍移轉沿革表可稽（見原審卷第7至13頁
    、59至63頁、86頁、186至202頁、208至212頁），且為兩造
    所不爭執，堪信為真實。被上訴人主張上訴人未經其同意，
    以系爭房屋無權占用系爭土地，為上訴人所否認。經查：
　㈠上訴人雖抗辯另案確定判決效力及於本件，被上訴人重複起
    訴，違反一事不再理原則，本件並應受另案爭點效拘束，不
    得再為相反判斷云云，惟按89年2月9日修正之民事訴訟法第
    244條第1項第2款，將原規定之「訴訟標的」修正為「訴訟
    標的及其原因事實」，乃因訴訟標的之涵義，必須與原因事
    實相結合，以使訴狀所表明請求法院審判之範圍更加明確。
    則於判斷既判力之客觀範圍時，自應依原告起訴主張之原因
    事實所特定之訴訟標的法律關係為據，凡屬確定判決同一原
    因事實所涵攝之法律關係，方應受其既判力之拘束（最高法
    院100年度台抗字第62號裁定意旨參照）。查被上訴人之母
    蔡菊於另案係主張其向訴外人陳台章購買系爭房屋與系爭土
    地，上訴人之父謝金池卻無權占用系爭房屋，乃起訴請求謝
    金池遷讓房屋及給付相當於租金之不當得利等語，謝金池於
    該訴訟中抗辯系爭房屋為其所有，非無權占用等語，另案遂
    認定系爭房屋確係謝金池建造，屬謝金池所有，謝金池未將
    系爭房屋點交予陳台章，蔡菊僅係系爭房屋之房屋稅納稅義
    務人，難認已由蔡菊取得系爭房屋占有，因認謝金池合法占
    有系爭房屋，無須給付蔡菊按相當系爭房屋租金計算之損害
    金，而駁回蔡菊之訴，有該判決可稽（見原審卷第45至48頁
    ），與被上訴人於本件主張上訴人所有系爭房屋占用系爭土
    地，應給付無權占用系爭土地相當於租金之不當得利，核屬
    不同原因事實，非另案原因事實所涵攝法律關係，自不受另
    案既判力拘束。又訴訟標的之原因事實既有不同，另案判決
    於本件亦無爭點效，上訴人上開所辯均無可採，先予敘明。
　㈡次按當事人主張有利於己之事實者，就其事實有舉證責任，
    民事訴訟法第277條本文定有明文。又以無權占有為原因，
    請求返還土地者，占有人對土地所有權存在之事實無爭執，
    而僅以非無權占有為抗辯者，土地所有權人對其土地被無權
    占有之事實無舉證責任，占有人自應就其取得占有係有正當
    權源之事實證明之（最高法院85年度台上字第1120號判決意
    旨參照）。被上訴人主張上訴人所有系爭房屋無權占用系爭
    土地，既為上訴人所否認，並抗辯其為有權占用，即應由上
    訴人先就其合法占用權源負證明責任。上訴人雖抗辯另案判
    決已認定謝金池取得系爭土地暨系爭房屋之所有權云云，惟
    另案判決僅認定謝金池為系爭房屋所有權人，得合法占有系
    爭房屋，故無須給付蔡菊相當租金額計算之損害金等情，已
    如前述，謝金池既未抗辯系爭土地為其所有，另案判決亦未
    進一步認定謝金池對系爭土地有何占有使用權源，是另案判
    決駁回蔡菊之訴之既判力範圍應僅限於理由已判斷之系爭房
    屋所有權認定，並不及於系爭土地所有權之爭執，自難以蔡
    菊提起另案之訴為無理由，逕認謝金池所有系爭房屋有權占
    用系爭土地。
　㈢另證人謝金池針對其所有系爭房屋為何得占用系爭土地乙節
    ，雖證稱係基於合建關係建築系爭房屋云云，然對於合建細
    節全然未能說明，僅證稱系爭房屋為其所蓋等語（見原審卷
    第217頁），尚難據此證明系爭房屋有占用系爭土地之法律
    上權源。雖被上訴人主張系爭土地原為陳台章所有，系爭房
    屋亦為陳台章出資興建云云，然另案判決已認定系爭房屋為
    謝金池興建而原始取得所有權，核與偵案認定相符（見原審
    卷第49至50頁），難認系爭房屋與系爭土地曾同屬一人所有
    ，僅將房地所有權分別讓與他人，自無民法第425條之1規定
    適用。此外，上訴人未能提出其他證據證明系爭房屋有何得
    占用系爭土地之法律權源，其抗辯有權占用系爭土地云云，
    自無可採。
五、再按無法律上之原因而受利益，致他人受損害者，應返還其
    利益，民法第179條本文定有明文。而無權占有他人土地，
    可能獲得相當於租金之利益，為社會通常之觀念（最高法院
    61年台上字第1695號判例參照）。經查：
　㈠系爭房屋自72年間建成後，上訴人於83年1月間取得系爭房屋
    事實上處分權等情，有系爭房屋稅籍證明書、房屋稅籍移轉
    沿革表可稽（見原審卷第60至61頁、210至212頁）。上訴人
    未能證明其或謝金池有得占用系爭土地之正當法律權源，已
    如前述，則上訴人以系爭房屋占用系爭土地，自屬無法律上
    原因，受有相當於租金之利益，並致被上訴人受有無法利用
    系爭土地之損害，故被上訴人請求上訴人返還自起訴當日回
    溯5年即105年3月23日起算之不當得利，自屬有據。
　㈡又按城市地方房屋之租金，以不超過土地及其建築物申報總
    價年息10％為限，土地法第97條第1項定有明文。土地法第97
    條所謂土地價額依法定地價計算，土地法施行法第25條亦有
    明文。又法定地價，依土地法第148條規定，係指土地所有
    權人依土地法所申報之地價。另就基地租金之數額，除以基
    地申報地價為基礎外，尚須斟酌基地之位置，工商業繁榮之
    程度，承租人利用基地之經濟價值及所受利益等項，並與鄰
    地租金相比較，以為決定，並非必達申報總地價年息10％最
    高額。查系爭土地位於桃園市○○區，自有上開規定之適用。
    次查系爭土地105年1月起、107年1月起、109年1月起申報地
    價各為每平方公尺4,080元、3,840元、3,920元，有地價第
    一類謄本可稽（見原審卷第71至77頁）。本院審酌系爭土地
    坐落桃園市○○區○○街，○○街寬度約兩米，可通往○○路，周圍
    多為住宅，附近有些許工廠及1間國小，生活機能需賴○○路
    通往○○市區，車程約5至10分鐘，另一端則銜接2號高速公路
    交流道；另系爭房屋現無人居住，外觀老舊，門窗不齊全，
    1樓以鐵門及木板封住出入口，2樓則以鐵窗式欄杆包覆窗戶
    及陽台等情，業經原審履勘現場查核無誤，並有勘驗筆錄、
    現場照片及被上訴人提出系爭房屋生活機能圖可參（見原審
    卷第83至85頁、88頁、90至98頁），及上訴人占用系爭土地
    現況、現今社會經濟狀況等一切情事，認應以系爭土地申報
    地價年息6％作為計算上訴人應返還不當得利數額之標準為適
    當。又被上訴人主張系爭土地遭占用面積合計124.36平方公
    尺，上訴人未予爭執，據此計算系爭土地自105年3月23日起
    至106年12月31日止租金約54,066元【（124.36×4,080×6％×
    （284/366+1）＝54,066.01，元以下四捨五入，下均同】，
    於107年至108年間租金約57,305元【124.36×3,840×6％×2＝57
    ,305.08】，自109年1月1日至110年2月28日止租金約33,977
    元【（124.36×3,920×6％×（1+59/365）＝33,977.46】，故被
    上訴人可請求105年3月23日至110年2月28日期間租金為145,
    348元（54,066+57,305+33,977＝145,348）。另被上訴人請
    求系爭房屋繼續占用系爭土地之不當得利，應計算至上訴人
    返還系爭土地時止，故其此部分請求，於起訴狀繕本送達上
    訴人翌日即110年4月8日（見原審卷第39頁送達證書所載）
    起至其返還系爭土地予被上訴人時止，按月給付被上訴人相
    當租金之不當得利2,437元（124.36×3,920×6％÷12＝2,437.45
    ）範圍內，核屬有據；逾上開範圍之請求，均無理由。
六、綜上所述，被上訴人依不當得利之法律關係，請求上訴人給
    付被上訴人145,348元，及自110年4月8日起至清償日止，按
    年息5％計算之利息，暨自同日起至上訴人返還系爭土地之日
    止，按月給付被上訴人2,437元部分，洵屬有據，應予准許
    ；逾此部分之請求，為無理由，應予駁回。從而原審就超過
    上開應予准許部分，為上訴人敗訴之判決，自有未洽，上訴
    意旨指摘原判決此部分不當，求予廢棄改判，為有理由，爰
    由本院廢棄改判如主文第2項所示。至於上開應准許部分，
    原審為上訴人敗訴之判決，並無不合。上訴人仍執陳詞，指
    摘原判決此部分不當，求予廢棄改判，為無理由，應駁回其
    上訴。
七、本件事證已臻明確，兩造其餘之攻擊或防禦方法及所用之證
    據，經本院斟酌後，認為均不足以影響本判決之結果，爰不
    逐一論列，併此敘明。
八、據上論結，本件上訴為一部有理由、一部無理由，依民事訴
    訟法第450條、第449條第1項、第79條，判決如主文。　　
中　　華　　民　　國　　111 　年　　8 　　月　　30　　日
                  民事第四庭    
                        審判長法  官  傅中樂
                              法  官  汪曉君
                              法  官  管靜怡

附表：
編  號 土地坐落    面    積 權利範圍  縣  市 鄉鎮市區 段 地  號 平方公尺  1 桃園市 ○○區 ○○ 000 8.85 全部 2 桃園市 ○○區 ○○ 000 53 全部 3 桃園市 ○○區 ○○ 000 59.59 全部 4 桃園市 ○○區 ○○ 000 2.92 全部 
正本係照原本作成。
不得上訴。
中　　華　　民　　國　　111 　年　　8 　　月　　30　　日

　　　　　　　　　　　　　    書記官  蕭進忠